臺灣臺中地方法院民事判決
110年度勞訴字第162號
原      告  張萬福  
訴訟代理人  林倍志律師
被      告  財團法人台灣發展研究院

法定代理人  陳麟    
訴訟代理人  陳惠伶律師
上列當事人間請求損害賠償等事件，本院於民國111年6月1日言
詞辯論終結，判決如下：
    主      文
原告之訴及假執行之聲請均駁回。
訴訟費用由原告負擔。 
    事實及理由
一、原告主張：
  ㈠原告自民國84年9月30日起受僱於被告並擔任專任研究員，期
    間原告並擔任被告對外承接各研究計畫之計畫主持人【即原
    告提出聲證2之各研究計畫，下稱系爭研究計畫；系爭研究
    計畫之契約當事人均為被告及前開聲證2「委託單位」欄所
    示之人（下合稱委託人）】，原告嗣於106年12月1日（即被
    告最後一次將原告之勞保退保日）自被告處離職，前開期間
    兩造間之契約關係為僱傭契約、勞動契約，惟被告尚應賠償
    或給付原告下列款項：
　⒈被告為原告之雇主，有為原告投保勞健保及與原告依法定比
    例各負擔勞健保費之義務，惟被告遲自87年9月23日起始為
    原告投保勞健保，且被告自90年4月起至106年11月止為原告
    投保勞健保期間（即不包括後述之系爭未納保期間），將其
    自己即投保單位依法應負擔之原告勞健保費及將夾帶於「勞
    健保費」名目之不明金額轉嫁予原告，要求原告自應領工資
    中給付被告（由原告按月交付被告現金或按月匯入被告設於
    合作金庫商業銀行帳戶等方式給付被告，下同）勞健保費及
    不明金額，扣除原告自己之勞健保自付額，被告違法溢收之
    勞健保費及夾帶於「勞健保費」名目之不明金額合計新臺幣
    （下同）1,076,508元（下亦稱系爭投保期間甲款項）。再
    者，原告在被告處任職期間，被告違法自87年12月16日起至
    90年3月8日止及自95年8月16日起至96年3月1日止之二段期
    間（下稱系爭未納保期間）擅自將原告之勞健保退保，惟被
    告於系爭未納保期間，仍持續要求原告自應領工資中給付被
    告「勞工及投保單位應負擔之勞健保費」及夾帶於「勞健保
    費」名目之不明金額合計256,164元（下亦稱系爭未納保期
    間乙款項）。被告前揭自原告處取得之系爭投保期間甲款項
    、系爭未納保期間乙款項，已違反勞工保險條例及全民健康
    保險法之規定，亦屬不當得利。為此，原告依兩造間僱傭契
    約、勞動契約及勞工保險條例第72條第2項、全民健康保險
    法第84條第3項、民法不當得利之法律關係，請求被告給付
    原告系爭投保期間甲款項即1,076,508元、系爭未納保期間
    乙款項即256,164元，合計1,332,672元（1,076,508＋256,16
    4＝1,332,672）及其法定遲延利息。
　⒉原告（35年5月13日生）於106年12月間向勞動部勞工保險局
    （下稱勞保局）申請勞保老年年金給付，經勞保局核定按平
    均月投保薪資44,470元、勞保投保年資17年2月，按月發給
    原告勞保老年年金給付12,862元。又原告自84年9月30日起
    即任職於被告，惟被告自87年9月23日始為原告投保勞保，
    且被告亦未於系爭未納保期間為原告投保勞保，有如前述，
    原告之勞保投保年資合計短少5年9月（即短少自84年9月30
    日至87年9月22日止之年資為2年11月22日，及系爭未納保期
    間之年資為2年9月9日），致原告受有每月短少受領勞保老
    年年金給付損害4,300元（17,162－12,862＝4,300），原告以
    餘命10年作為請領期間計算，並以勞保局核定之年資17年2
    月計算，原告可受領之勞保老年年金給付為1,543,440元，
    惟原告之勞保投保年資應為22年11月，依法可領取之勞保老
    年年金給付應為2,059,440元，扣除上開原告得自勞保局受
    領之金額後，原告受有勞保老年年金差額損害合計516,000
    元（2,059,440－1,543,440＝516,000）。為此，原告依兩造
    間僱傭契約、勞動契約及勞工保險條例第72條第1項之法律
    關係，請求被告賠償原告516,000元及其法定遲延利息。
　㈡退步言，縱認兩造間之契約關係並非僱傭契約、勞動契約，
　　而係委任契約，惟系爭研究計畫之委託人有要求被告應為原
    告（即計畫主持人）及研究助理投保勞健保。基此，原告亦
    得依兩造間委任契約及前述各項法律關係，請求被告給付原
    告1,332,672元、516,000元，合計1,848,672元（1,332,672
    ＋516,000＝1,848,672）及其法定遲延利息。
　㈢並聲明：⒈被告應給付原告1,848,672元，及自勞動調解聲請
    書狀送達被告翌日起至清償日止，按年息百分之五計算之利
    息；⒉願供擔保，請准宣告假執行。
二、被告抗辯：
  ㈠原告係任職於東海大學之教師，以被告名義接受委託之系爭
    研究計畫，由原告擔任系爭研究計畫之計畫主持人，兩造就
    系爭研究計畫之研究經費自1,000,000元至7,010,774元不等
    之金額，係約定由原告取得其中92％金額、被告取得其中8％
    金額，執行系爭研究計畫之人力費用（包括薪資、勞健保等
    費用）及作業費用等款項均由原告負擔，被告所取得之8％金
    額則用以支付相關行政費用，顯見原告非屬受僱於被告之勞
    工，兩造間之契約關係並非僱傭契約、勞動契約，而係委任
    契約。原告主持系爭研究計畫所聘僱人員及其本人勞健保費
    等款項，本應由原告自其取得之92％金額中負擔，原告是否
    繳納勞健保費及投保勞健保之投保金額，均由原告自行決定
    ，且原告於無研究計畫案之期間，即停止繳納勞健保費，原
    告主張被告有為原告等參與系爭研究計畫之人投保勞健保之
    法定義務，並無可採。基此，原告以被告違反勞工保險條例
    第72條第1項、第2項、全民健康保險法第84條第3項及受有
    不當得利為由，對被告之本件請求，自屬無據。
  ㈡退步言，縱認原告對被告前揭各項請求有理由，就原告已罹
    於請求權時效部分，被告亦得為消滅時效抗辯，拒絕給付。
  ㈢並聲明：⒈駁回原告之訴及其假執行之聲請；⒉如受不利益判
    決，願供擔保請准宣告免為假執行。
三、兩造不爭執之事項及爭點：
  ㈠兩造不爭執之事項（見本院卷一第412、447頁）：
  ⒈系爭研究計畫（即聲證2 之各研究計畫，見本院卷一第33至3
    7頁）契約當事人為被告及前開聲證2 「委託單位」欄所示
    之人（下合稱委託人）；又系爭研究計畫中，其中部分研究
    計畫有約定：被告應為「原告（即計畫主持人）等參與系爭
    研究計畫之人」投保勞保及健保之投保單位。
  ⒉系爭研究計畫之委託人依約給付被告之對價，兩造約定由原
    告取得該對價之92％金額、被告取得該對價之其餘8 ％金額。
  ⒊原告之勞保投保紀錄，如勞保局110年3 月12日保普老字第11
    013009390號復本院函附勞保被保險人投保資料表所示（見
    本院卷一第303、304頁）。
  ⒋原告之健保投保紀錄、自付保險費明細、繳費紀錄，如卷附
    健保電子閘明查詢資料所示（見本院卷一第335至347 頁）
    。
  ⒌原告已於106年12月11日申請勞保老年年金給付，並經勞保局
    審查符合規定，勞保局並自106年12月起，按月於次月底前
    發給原告老年年金給付12,862元，勞保局核付及計算之依據
    ，如勞保局110年3月12日保普老字第11013009390號復本院
    函附資料所示（見本院卷一第299至305頁）。
　㈡本件爭點：
　⒈兩造間契約關係之性質為何？
　⒉原告主張被告應給付原告系爭投保期間甲款項即1,076,508元
    、系爭未納保期間乙款項即256,164元，合計1,332,672元，
    有無理由？
　⒊原告主張被告應給付原告勞保老年年金給付差額損害516,000
    元，有無理由？
四、得心證之理由：
  ㈠兩造間契約關係之性質應為委任契約，並非僱傭契約、勞動
    契約。說明如次：
　⒈民法關於有償勞務給付之契約，可能為僱傭、委任、承攬或
    居間等契約類型。僱傭契約，係指當事人約定，一方於一定
    或不定之期限內為他方服勞務，他方給付報酬之契約。勞動
    契約，係指約定勞雇關係而具有從屬性之契約；勞工，指受
    雇主僱用從事工作獲致工資者。民法482條、勞基法第2條第
    6款、第1款亦有明文。受僱人、勞工對於雇主具有提供勞務
    而受雇主指揮監督之從屬性。僱傭契約通常亦該當勞基法規
    定之勞動契約，在一般情形下，勞工為受僱人，雇主則為僱
    用人。而是否屬於勞動基準法（下稱勞基法）第2條第6款規
    定之勞動契約，主要以勞雇關係具有從屬性為判斷標準。所
    謂從屬性，勞務債務人對於勞務債權人通常具有人格、組織
    或經濟上從屬性等特徵，並應就個案事實及整體契約內容，
    依雙方間之從屬性程度高低判斷之，倘勞務債權人就勞務債
    務人提供勞務給付方式之規制程度甚高，且勞務債務人就其
    如何提供勞務及提供勞務之財務歸屬並無相當程度之決定自
    由，始得認雙方間為勞雇關係而具有從屬性之勞動契約。又
    委任契約，係指當事人約定，一方委託他方處理事務，他方
    允為處理之契約。關於勞務給付之契約，不屬於法律所定其
    他契約之種類者，適用關於委任之規定。民法第528條、第5
    29條定有明文。委任之目的，在一定事務之處理。故受任人
    給付勞務，僅為手段，除當事人另有約定外，得在委任人所
    授權限範圍內，自行裁量決定處理一定事務之方法，以完成
    委任之目的；至於勞動契約、僱傭之目的，僅在受僱之勞工
    單純提供勞務，對於服勞務之方法並無自由裁量之餘地，與
    委任契約之受任人，以處理一定目的之事務，具有獨立之裁
    量權者有別，先予敘明。
　⒉經查，原告主張其於84年9月30日起至106年12月1日（即被告
    最後一次將原告之勞保退保日）自被告處離職之該段期間為
    受僱於被告之勞工，且係由被告所屬人員填載原告之勞健保
    加保、退保申請資料向主管機關行文為之，固據原告提出被
    告之85年7月1日聘書、原告之勞保被保險人投保資料表為證
    （即聲證3、5），並有原告之勞保及健保電子閘門查詢資料
    （見本院卷一第335至347頁）、勞保局110年11月19日復本
    院函附原告於被告之各次勞保加退保申請資料（見本院卷二
    第11至20頁）、衛生福利部中央健康保險署（下稱健保署）
    110年11月29日復本院函附原告於被告之各次健保加退保紀
    錄及申報表（見本院卷一第497至499頁）在卷可按。惟依勞
    工保險條例第6條、第8條及全民健康保險法第10條等規定，
    可知勞保及健保之被保險人不以受僱於雇主之勞工為限。又
    系爭研究計畫之契約當事人為被告及前開聲證2「委託單位
    」欄所示之委託人；系爭研究計畫中，其中部分研究計畫有
    約定：被告應為「原告（即計畫主持人）等參與系爭研究計
    畫之人」投保勞保及健保之投保單位；系爭研究計畫之委託
    人依約給付被告之對價，兩造約定由原告取得該對價之92％
    金額、被告取得該對價之其餘8％金額等情，已如前述。再佐
    以系爭研究計畫所示（即聲證2）原告均為各次研究計畫之
    主持人，逾30次之各次研究計畫經費自1,000,000元至7,010
    ,774元不等金額，合計金額為71,646,000元等情以觀，堪認
    原告對於系爭研究計畫，可運用其指揮性或計畫性或創作性
    決定各項人力需求、規劃及研究之步驟、進程，具有獨立之
    裁量權限，與一般受僱人單純提供勞務，對於提供勞務並無
    自由裁量餘地之情況，迥然有別。且前述各次研究計畫之經
    費自1,000,000元至7,010,774元不等金額之財務歸屬，由原
    告取得其中高達92％對價、被告僅取得其中8％金額對價之情
    形下，顯見原告對被告不具有經濟上從屬性。實則，由原告
    為被告提供有償勞務給付之內容，旨在處理系爭研究計畫，
    且原告對於如何處理系爭研究計畫具有獨立之裁量權限，依
    前開說明，兩造間契約關係之性質為屬委任契約，應堪認定
    。
　⒊綜核上情，依兩造間契約關係並無勞雇關係之從屬性，核與
    民法僱傭契約及勞基法規定之勞動契約有間，兩造間契約關
    係之性質為委任契約。原告主張兩造間契約關係之性質為勞
    動契約、僱傭契約，並無可採。
  ㈡原告主張被告應給付其系爭投保期間甲款項即1,076,508元、
    系爭未納保期間乙款項即256,164元，合計1,332,672元，有
    無理由？說明如次：
　⒈勞工保險條例第72條第2項固規定：「投保單位未依本條例之
    規定負擔被保險人之保險費，而由被保險人負擔者，按應負
    擔之保險費金額，處二倍罰鍰。投保單位並應退還該保險費
    與被保險人。」；全民健康保險法第84條第3項固亦規定：
    「投保單位未依規定負擔所屬被保險人及其眷屬之保險費，
    而由被保險人自行負擔者，投保單位除應退還該保險費予被
    保險人外，並按應負擔之保險費，處以二倍至四倍之罰鍰。
    」惟民事訴訟如係由原告主張權利者，應先由原告負舉證之
    責，若原告先不能舉證，以證實自己主張之事實為真實，則
    被告就其抗辯事實即令不能舉證，或其所舉證據尚有疵累，
    亦應駁回原告之請求。本件原告主張被告違法溢收系爭投保
    期間甲款項及違法收取系爭未納保期間乙款項，固據原告提
    出被告所開立、費用類別記載勞健保費之收據（即聲證6）
    、原告各次轉帳予被告之原告金融機構存摺交易明細（即聲
    證7）及原告自行制作之現金收支簿（即聲證8）為證。為被
    告所否認，並以前詞置辯。原告自應就此有利於己事實，負
    舉證責任。經查：
　　⑴兩造間之契約關係非屬僱傭契約、勞動契約，已如前述。
      且勞保及健保之被保險人不以受僱於雇主之勞工為限，投
      保單位、被保險人就勞健保之保險費自付負比例亦隨之不
      同，此觀勞工保險條例第6條、第8條、第15條及全民健康
      保險法第10條、第15條、第27條等規定即明。則原告植基
      於被告（即投保單位）係僱用原告之雇主為前提，據此計
      算雙方（即投保單位、被保險人）應負擔勞健保之保險費
      比例（詳原告起訴狀之附表一），已無可採。
　　⑵系爭研究計畫中，其中部分研究計畫有約定：被告應為「
      原告（即計畫主持人）等參與系爭研究計畫之人」投保勞
      保及健保之投保單位乙節，已如前述。且綜參：①卷附被
      告為投保單位之勞保清冊（見本院卷二第11至186頁、本
      院卷三第11至813頁）、被告為投保單位之健保清冊（見
      本院卷四第11至879頁），可知被告尚有為其他眾多之人
      （被保險人）投保勞健保；②前揭卷附原告之勞保及健保
      電子閘門查詢資料，可知原告不論有無在被告處投保勞健
      保期間，原告曾另在投保單位即臺中市西屯區公所處投保
      健保（89年1月1日加保、90年9月1日退保）及另在健保署
      （中區業務組）處投保健保（95年8月16日加保、96年3月
      1日退保），顯見原告詳悉其給付被告之款項不包括其自
      己健保費之情形下，仍為給付被告，於此情形，倘謂原告
      給付被告系爭投保期間甲款項及系爭未納保期間乙款項，
      係屬未經兩造合意之款項，且係屬被告違法收取或溢收之
      勞健保費，顯屬速斷；③依原告所舉被告開立之收據（即
      聲證6），原告各次給付被告款項之數額，顯與原告主張
      其自己保險費之自付額差異甚大，甚且原告有一次繳納2
      個月份、4個月份、6個月份款項予被告之情形（見本院卷
      一第63、67、81、83、85頁），顯見原告詳悉其給付被告
      系爭投保期間甲款項及系爭未納保期間乙款項之確切內容
      ，並非僅以原告個人之勞健保費為限；④系爭研究計畫合
      計逾30次，各次研究計畫經費自1,000,000元至7,010,774
      元不等金額，合計金額為71,646,000元，原告取得該對價
      之92％金額、被告僅取得該對價之其餘8％金額，於此情形
      ，倘謂被告就各次研究計畫經費僅取得其中8％金額之情形
      下，仍須以該8％金額支付除原告外之其餘參與系爭研究計
      畫之人之勞健保費，顯與實情不符。此外，原告對於其給
      付被告之系爭投保期間甲款項及系爭未納保期間乙款項，
      確係被告逾兩造合意範圍外溢收款項之有利於己事實，復
      未提出確切證據證明，以實其說，自無從為有利原告之認
      定。　　
　⒉無法律上之原因而受利益，致他人受損害者，應返還其利益
    。雖有法律上之原因，而其後已不存在者，亦同。民法第17
    9條固定有明文。惟基於給付而受利益之給付型不當得利，
    所謂無法律上之原因，係指在客觀上欠缺給付目的而言。故
    主張該不當得利返還請求權人，自就該不當得利成立要件之
    欠缺給付之目的負舉證責任。又如給付係為一定目的而對他
    人之財產有所增益，此種給付目的通常係基於當事人間之合
    意，在客觀上即為給付行為之原因。是當事人間之給付若本
    於其等間之合意而為之，即難謂其給付為無法律上之原因。
    經查，依原告前揭主張，堪認原告係基於自主意思而給付被
    告之系爭投保期間甲款項及系爭未納保期間乙款項，且承上
    所述（詳前揭第㈡、⒈點理由），系爭投保期間甲款項及系爭
    未納保期間乙款項，核屬兩造間處理系爭研究計畫經費之契
    約範圍內事項，依前開說明，核與「無法律上原因」之不當
    得利要件不符。且原告主張其給付被告之系爭投保期間甲款
    項及系爭未納保期間乙款項，乃為被告逾兩造合意範圍外溢
    收之款項，亦無可採，已如前述。是原告依民法不當得利之
    法律關係，對被告所為系爭投保期間甲款項及系爭未納保期
    間乙款項之請求，亦屬無據，無從憑採。
　⒊綜上，原告請求被告給付原告系爭投保期間甲款項、系爭未
    納保期間乙款項及其法定遲延利息，為無理由，不應准許。
 ㈢「投保單位違反本條例規定，未為其所屬勞工辦理投保手續者
   ，按自僱用之日起，至參加保險之前一日或勞工離職日止應
   負擔之保險費金額，處四倍罰鍰。勞工因此所受之損失，並
   應由投保單位依本條例規定之給付標準賠償之。」為勞工保
   險條例第72條第1項所明定。前開規定旨在規範勞雇關係之雇
   主依法有為所屬勞工參加勞保之義務（此由前開規定明定「
   勞工」、「僱用之日起」等語，可知對應之投保單位乃為勞
   雇關係之雇主甚明）。換言之，前開規定僅以受僱於雇主之
   勞工，雙方契約關係為僱傭契約、勞動契約【即勞雇關係之
   雇主（即投保單位）、勞工（即被保險人）】為限，始有適
   用。查兩造間契約關係之性質為委任契約，並非僱傭契約、
   勞動契約，已如前述。基此，原告植基於兩造間係僱傭契約
   、勞動契約為前提，及另主張兩造間之契約關係為委任契約
   為由，據此依勞工保險條例第72條第1項之規定，請求被告賠
   償原告勞保老年年金給付差額損害516,000元及其法定遲延利
   息，為無理由，不應准許。
 ㈣綜上所述，原告依前述各項法律關係，請求被告給付原告1,84
   8,672元，及自勞動調解聲請書狀送達被告翌日起至清償日止
   ，按年息百分之五計算之利息，為無理由，應予駁回。又原
   告之訴既經駁回，其假執行之聲請亦失其宣告之依據，應併
   予駁回。 
五、本件事證已臻明確，兩造其餘攻擊防禦方法，經核與判決之
    結果不生影響，自無庸逐一論述，併予敘明。
六、訴訟費用負擔之依據：民事訴訟法第78條。
中　　華　　民　　國　　111 　年　　7 　　月　　1 　　日
                  勞動法庭    法  官  何世全
一、上正本係照原本作成。
二、如對本判決上訴，須於判決送達後20日內向本院提出上訴狀
    。如委任律師提起上訴者，應一併繳納上訴審裁判費。
三、提起上訴，應以上訴狀表明(一)對於第一審判決不服之程度
    ，及應如何廢棄或變更之聲明，(二)上訴理由（民事訴訟法
    第441條第1項第3款、第4款），提出於第一審法院。
中　　華　　民　　國　　111 　年　　7 　　月　　12　　日
                              書記官  顏伶純